臺灣臺中地方法院刑事判決
111年度金訴字第1401號
公  訴  人  臺灣臺中地方檢察署檢察官
被      告  吳峻愷



上列被告因詐欺等案件，經檢察官提起公訴（111年度偵緝字第1
168號），被告於準備程序中就被訴事實為有罪之陳述，經本院
合議庭裁定改由受命法官獨任依簡式審判程序審理，判決如下：
    主  文
吳峻愷三人以上共同詐欺取財罪，處有期徒刑壹年參月。未扣案
之犯罪所得合計新臺幣壹仟元沒收，於全部或一部不能沒收或不
宜執行沒收時，追徵其價額。
    事  實
一、吳峻愷於民國110年9月間，因瀏覽臉書偏門工作社團後，基
    於參與犯罪組織之犯意，加入由真實姓名年籍不詳、通訊軟
    體Telegram暱稱「老虎」之成年男子，及其他真實姓名年籍
    不詳成員，共同組成之3人以上，以實施詐術為手段，且具
    有持續性、牟利性及結構性之詐欺集團（下稱本案詐欺集團
    ），在本案詐欺集團內，依「老虎」指示，擔任車手，負責
    持人頭帳戶提款卡提領詐欺款項，並將詐欺贓款轉交予指定
    收取者之工作。詎吳峻愷為獲取不法利益，於參與本案詐欺
    集團之期間，與「老虎」及本案詐欺集團其他成員共同意圖
    為自己不法之所有，基於3人以上共同犯詐欺取財罪、隱匿
    詐欺犯罪所得去向而洗錢之犯意聯絡，先由本案詐欺集團某
    成員於110年9月24日下午4時20分許，佯裝為基督教芥菜種
    會之成員、中國信託商業銀行之員工，致電聯繫黃欣儀詐稱
    ：因信用卡作業疏失將被重複扣款，須操作網路銀行匯款解
    決問題云云，致黃欣儀陷於錯誤，遂於110年9月24日下午4
    時52分許，透過網路銀行匯款新臺幣（下同）4萬9,049元至
    指定之陳治裴申辦所有中華郵政股份有限公司帳號00000000
    000000號帳戶內（陳治裴涉犯詐欺等罪嫌，由檢察官另案偵
    辦），吳峻愷旋即依「老虎」指示，於110年9月24日下午4
    時56分許，在址設臺中市○區居○街00號OK超商居仁門市內，
    持人頭帳戶提款卡操作自動櫃員機，接續提領2萬元、2萬元
    、9千元，復前往指定地點，將領得之贓款悉數交予到場收
    取之不詳成員，其等即以此迂迴層轉之方式，將贓款「回水
    」至本案詐欺集團上游，製造金流斷點，而掩飾、隱匿詐欺
    犯罪所得之去向，遂行詐欺犯罪計畫，吳峻愷因而獲得1,00
    0元之報酬。嗣經黃欣儀發覺有異報警處理，始循線查悉上
    情。
二、案經黃欣儀訴由臺中市政府警察局第一分局報告臺灣臺中地
    方檢察署檢察官偵查起訴。
　　理  由
一、程序事項：
（一）按組織犯罪防制條例第12條第1項中段規定：「證人之筆
      錄，以在檢察官或法官面前作成，並經踐行刑事訴訟法所
      定訊問證人之程序者為限，始得採為證據。」係以立法排
      除被告以外之人於警詢或調查中所為之陳述，得用刑事訴
      訟法第159條之2、第159條之3及第159條之5之規定，是證
      人於警詢時之陳述，於違反組織犯罪防制條例案件，即絕
      對不具有證據能力，自不得採為判決基礎。上開規定係排
      除一般證人於警詢陳述之證據能力之特別規定，然被告於
      警詢之陳述，對被告本身而言，則不在排除之列（最高法
      院102年度台上字第2653號判決意旨參照）。查本件下述
      證人黃欣儀警詢時之陳述，屬被告吳峻愷以外之人於審判
      外之陳述，且非在檢察官及法官面前依法具結，依上揭規
      定，於被告涉及違反組織犯罪防制條例之罪名，絕對不具
      證據能力，不得採為判決基礎，然就加重詐欺取財、洗錢
      等罪名，依組織犯罪防制條例第12條第1項中段規定，則
      不在第1項規定之排除之列，是上開證人之警詢陳述，仍
      具有證據能力。
（二）本件被告所犯為死刑、無期徒刑、最輕本刑為三年以上有
      期徒刑以外之罪，亦非屬高等法院管轄第一審之案件，被
      告於本院準備程序進行中，對被訴事實均為有罪之陳述，
      經告以簡式審判程序之旨，並聽取檢察官、被告之意見後
      ，本院合議庭依刑事訴訟法第273條之1第1項規定，裁定
      改依簡式審判程序進行審理，是本案證據調查依刑事訴訟
      法第273條之2規定，不受同法第159條第1項、第161條之2
      、第161條之3、第163條之1及第164條至第170條規定證據
      能力認定及調查方式之限制。
二、上開犯罪事實，業據被告迭於警詢、偵查及本院審理中坦承
    不諱（偵二卷第17至21、45至46頁；本院卷第34、45至46頁
    ），復經證人即告訴人黃欣儀於警詢中指訴綦詳（他卷第45
    至51頁），並有臺中市政府警察局第一分局偵查報告（他卷
    第7至11頁）、臺中市政府警察局太平分局職務報告（偵二
    卷第15頁）、被告110年9月24日領款監視器錄影畫面翻拍照
    片及到案比對照片12張（他卷第13至21頁）、被害人帳戶明
    細及車手提領時間一覽表及帳戶個資檢視（他卷第23至25頁
    ）、中華郵政股份有限公司帳號00000000000000號帳戶歷史
    交易清單（他卷第27至29頁）、告訴人提出之桃園市政府警
    察局中壢分局興國派出所受理各類案件紀錄表、受理詐騙帳
    戶通報警示簡便格式表、受（處）理案件證明單及內政部警
    政署反詐騙案件紀錄表、金融機構聯防機制通報單（他卷第
    31至43頁）、告訴人行動電話通話及轉帳通知訊息內容翻拍
    照片2張（他卷第53頁）、通聯調閱查詢單（他卷第75至81
    頁）在卷可參，而上開證人黃欣儀於警詢中之陳述，雖不得
    作為認定被告犯組織犯罪防制條例罪名之事證，然有關被告
    涉犯組織犯罪防制條例罪名部分，縱排除上開證人之警詢筆
    錄，仍得以其餘證據作為被告自白外之補強事證，足認被告
    之自白皆與事實相符，堪予採信。是本案事證明確，被告上
    開犯行均堪認定，應依法論科。
三、論罪科刑：
（一）近年來盛行於國內外之「詐欺集團」犯罪，型態層出不窮
      ，政府為防範國人受騙上當，將各種詐騙手法及防範對策
      ，藉由傳播媒體、社教管道大力向國人宣導，所謂「車手
      」，在一般民眾之普遍認知，僅屬「詐欺集團」出面領取
      詐騙款項之一環，在整個詐欺集團自籌設（尋覓地點、購
      買設備、招募人員）、取得被害人個資、蒐集人頭帳戶及
      金融卡作為匯款帳戶、撥打電話行騙、出面領款、取款等
      各項作為，層層分工、彼此配合且環環相扣，故具有一般
      知識及經驗之人，當可判斷該集團所屬成員至少有3人以
      上，且具有組織性、結構性、持續性，應無疑義。查本案
      詐欺集團之成員，除被告外，至少有「老虎」、依指示到
      場收款之不明男子、負責撥打詐騙電話等成員，足認被告
      所參與之本案詐欺集團，係由多數人所組成，且係以實施
      詐術為手段，經由縝密之計畫與分工，由成員間互相配合
      而完成犯罪計畫，組織結構完善且有一定存續期間，自屬
      3人以上以實施詐術為手段所組成具有持續性及牟利性之
      有結構性組織甚明。
（二）按詐欺集團向被害人施用詐術後，為隱匿其詐欺所得財物
      之去向，而令被害人將其款項轉入該集團所持有、使用之
      人頭帳戶，並由該集團所屬之車手前往提領詐欺所得款項
      得逞，檢察官如能證明該帳戶內之資金係本案詐欺之特定
      犯罪所得，即已該當於新法第14條第1項之一般洗錢罪；
      至若無法將人頭帳戶內可疑資金與本案詐欺犯罪聯結，而
      不該當第2條洗錢行為之要件，當無從依第14條第1項之一
      般洗錢罪論處，僅能論以第15條第1項之特殊洗錢罪。另
      過去實務認為，行為人對犯特定犯罪所得之財物或利益作
      直接使用或消費之處分行為，或僅將自己犯罪所得財物交
      予其他共同正犯，祇屬犯罪後處分贓物之行為，非本條例
      所規範之洗錢行為，惟依新法規定，倘行為人意圖掩飾或
      隱匿特定犯罪所得來源，而將特定犯罪所得直接消費處分
      ，甚或交予其他共同正犯，而由共同正犯以虛假交易外觀
      掩飾不法金流移動，即難認單純犯罪後處分贓物之行為，
      仍應構成新法第2條第1款或第2款之洗錢行為（最高法院1
      08年度台上字第1744號、第2500號、第2425號判決意旨參
      照）。經查，本案詐欺集團先推由不詳成員，撥打電話予
      告訴人，致其陷於錯誤而依指示匯款至指定之人頭金融帳
      戶內，被告復依「老虎」指示，持提款卡提領詐欺贓款，
      並轉交予到場收款之不詳成員，以此分工合作層層轉遞之
      方式，使贓款得順利「回水」至本案詐欺集團上游，其所
      為顯已轉移犯罪所得形式上之歸屬，並隱匿或掩飾詐欺所
      得之去向與所在，製造金流斷點，並使檢警機關難以循線
      追查，足認被告在客觀上有掩飾詐欺犯罪集團犯罪所得來
      源及去向之具體作為，而主觀亦可知悉其行為係在掩飾贓
      款與詐欺犯罪之關聯性，使來源形式上合法化，藉以切斷
      彼此間之關聯性，從而逃避國家對於該等特定犯罪之追訴
      及處罰，自與洗錢防制法第14條第1項規定之一般洗錢罪
      要件相合。
（三）次按刑罰責任之評價與法益之維護息息相關，倘對同一法
      益侵害為雙重之評價，即為過度評價；若對法益之侵害未
      予評價，則評價不足，均為所禁。因此，刑罰要求適度之
      評價，俾對法益之侵害為正當之維護。而加重詐欺罪，係
      侵害個人財產法益之犯罪，其罪數計算，以被害人數、被
      害次數之多寡，決定其犯罪之罪數；核與參與犯罪組織罪
      之侵害社會法益，應以行為人所侵害之社會全體利益為準
      據，認定係成立一個犯罪行為，有所不同。是以倘若行為
      人於參與犯罪組織之繼續中，先後加重詐欺數人財物，因
      行為人僅為一參與組織行為，侵害一社會法益，應僅就首
      次犯行論以參與犯罪組織罪及加重詐欺罪之想像競合犯，
      而其後之犯行，乃為其參與組織之繼續行為，為避免重複
      評價，當無從將一參與犯罪組織行為割裂再另論一參與犯
      罪組織罪，而與其後所犯加重詐欺罪從一重論處之餘地（
      最高法院108年度台上字第783號判決意旨參照）。本件被
      告確有參與本案詐欺集團擔任領款車手，及負責轉遞贓款
      之工作，業經認定如前，依上揭說明，至其遭查獲而脫離
      本案詐欺集團前，參與犯罪組織之行為仍繼續而應論以一
      罪，並與本件所犯加重詐欺取財、一般洗錢犯行論以想像
      競合犯。
（四）故核被告所為，係犯組織犯罪防制條例第3條第1項後段參
      與犯罪組織罪、刑法第339條之4第1項第2款加重詐欺取財
      罪及洗錢防制法第14條第1項一般洗錢罪。
（五）被告與「老虎」及本案詐欺集團其他真實姓名不詳成員等
      人間，就前揭犯行，有犯意聯絡及行為分擔，應論以共同
      正犯。
（六）被告於110年9月24日下午4時56分許，在上址便利商店內
      ，持人頭帳戶提款卡接續提領2萬元、2萬元、9千元等款
      項之數舉動，乃係基於相同犯罪計畫與單一犯罪決意，於
      密接時間、同一地點多次為之，侵害同一告訴人之財產法
      益，其各行為間獨立性極為薄弱，依一般社會健全觀念，
      在時間差距上，難以強行分開，在刑法評價上，應視為數
      個舉動之接續施行，核屬接續犯，而各為包括之一行為予
      以評價，較為合理。
（七）被告參與本案詐欺集團後，負責提領及轉交詐騙款項等工
      作，已如上述，該等行為除屬詐欺取財犯罪之分工行為外
      ，同時亦屬隱匿特定犯罪所得之行為，具有部分行為重疊
      之情形，揆諸前揭說明，被告就所犯加重詐欺取財、一般
      洗錢、參與犯罪組織等3罪，乃係以一行為觸犯數罪名之
      想像競合犯，應依刑法第55條規定，從一重之刑法第339
      條之4第1項第2款之加重詐欺取財罪處斷。
（八）爰審酌被告正值青壯，不思以正途獲取所需，明知詐騙集
      團對社會危害甚鉅，竟為賺取不法利益，貿然參與本案詐
      欺集團擔任車手，持人頭帳戶提款卡提領詐欺贓款，騙取
      告訴人之積蓄，以此方式遂行犯罪計畫而直接參與詐欺犯
      罪構成要件，不僅使告訴人之財產權受到嚴重侵害且難以
      追償，同時破壞社會治安與金融秩序，重創人與人間之信
      任基礎，所生危害非輕，益見其法治觀念淡薄，且迄今仍
      未與告訴人達成和解，賠償損失以獲取諒解，所為應嚴予
      非難；惟考量被告犯後始終坦承犯行，態度尚可，非毫無
      悔悟之心；復衡以被告於本案詐欺集團中，係依指示負責
      收取贓款之工作，非屬集團內之領導首腦或核心人物，僅
      係被動聽命遵循指示，層級非高，所獲利益非鉅（詳後述
      ），兼衡被告之犯罪動機與目的、犯罪手段、參與犯罪之
      程度、告訴人受騙之損失，暨被告於本院審理時自陳高中
      休學中、入監前從事工地與清潔工作、月收入約3萬元、
      未婚、整體經濟狀況普通等語（本院卷第46頁）之智識程
      度、經濟與家庭生活狀況等一切情狀，量處如主文所示之
      刑。
四、強制工作部分：
　　按106年4月19日修正公布之組織犯罪防制條例第3條第3項規
    定：「犯第1項之罪者，應於刑之執行前，令入勞動場所，
    強制工作，其期間為3年。」（嗣107年1月3日修正公布第3
    條，但本項並未修正），司法院釋字第812號解釋認上開規
    定，就受處分人之人身自由所為限制，違反憲法比例原則及
    憲法明顯區隔原則之要求，與憲法第8條保障人身自由之意
    旨不符，應自解釋公布之日即110年12月10日起失其效力。
    從而，組織犯罪防制條例第3條第3項，既業經司法院大法官
    釋字第812號認定有違憲之情事，而自解釋公布之日起失其
    效力，本案自無從對被告宣告強制工作，附此敘明。
五、沒收部分：
（一）按犯罪所得，屬於犯罪行為人者，沒收之；於全部或一部
      不能沒收或不宜執行沒收時，追徵其價額，刑法第38條之
      1第1項前段、第3項分別定有明文。本件被告於偵查及本
      院審理中自陳：本案我於110年9月14日依「老虎」指示領
      款後，他隔日有給我1千元做為報酬等語（偵二卷第46頁
      、本院卷第34頁），從而，被告就本案犯行實際領得1千
      元報酬，因未扣案，應依刑法第38條之1第1項前段、第3
      項規定，諭知沒收，並於全部或一部不能沒收或不宜執行
      沒收時，追徵其價額。
（二）又犯洗錢防制法第14條之罪，其所移轉、變更、掩飾、隱
      匿、收受、取得、持有、使用之財物或財產上利益，沒收
      之；犯第15條之罪，其所收受、持有、使用之財物或財產
      上利益，亦同，洗錢防制法第18條第1項固有明定。此項
      規定係採義務沒收主義，故凡屬洗錢行為標的之財物或財
      產上利益，均應適用上開規定諭知沒收。而關於洗錢行為
      標的之沒收，是否以屬於犯罪行為者為限，法無明文，惟
      依實務向來之見解，倘法條並未規定「不問屬於犯罪行為
      人與否，均沒收之」，自仍以屬於犯罪行為人所有者為限
      ，始應予以沒收。前揭條文既未規定「不問屬於犯罪行為
      人與否，均沒收」，自應為有利於行為人之解釋，而認洗
      錢防制法第18條第1項之規定係採相對義務沒收主義。查
      被告就本案犯行所收取之款項，均已悉數交付本案詐欺集
      團其他成員，業經認定如前，則被告對上開洗錢行為標的
      已無何處分權限，難認屬於被告所有，揆諸前揭說明，本
      院自無從宣告沒收，附此敘明。　　　
據上論斷，應依刑事訴訟法第273條之1第1項、第299條第1項前
段，組織犯罪防制條例第3條第1項後段，洗錢防制法第14條第1
項，刑法第11條前段、第28條、第339條之4第1項第2款、第55條
、第38條之1第1項、第3項，刑法施行法第1條之1第1項，判決如
主文。
本案經檢察官屠元駿提起公訴，檢察官王淑月到庭執行職務。
中　　華　　民　　國　　111 　年　　9 　　月　　16　　日
                  刑事第一庭    法  官  路逸涵
以上正本證明與原本無異。
如不服本判決應於收受送達後20日內向本院提出上訴書狀，並應
敘述具體理由；其未敘述上訴之理由者，應於上訴期間屆滿後20
日內向本院補提理由書（均須按他造當事人之人數附繕本）「切
勿逕送上級法院」。
告訴人或被害人如不服判決，應備理由具狀向檢察官請求上訴，
上訴期間之計算，以檢察官收受判決正本之日起算。
                                書記官  黃于娟
中　　華　　民　　國　　111 　年　　9 　　月　　16　　日
附錄本案論罪科刑法條全文
中華民國刑法第339條之4
（加重詐欺罪）
犯第339條詐欺罪而有下列情形之一者，處1年以上7年以下有期
徒刑，得併科1百萬元以下罰金：
一、冒用政府機關或公務員名義犯之。
二、三人以上共同犯之。
三、以廣播電視、電子通訊、網際網路或其他媒體等傳播工具，
    對公眾散布而犯之。
前項之未遂犯罰之。
洗錢防制法第14條
有第二條各款所列洗錢行為者，處7年以下有期徒刑，併科新臺
幣5百萬元以下罰金。
前項之未遂犯罰之。
前二項情形，不得科以超過其特定犯罪所定最重本刑之刑。
組織犯罪防制條例第3條
發起、主持、操縱或指揮犯罪組織者，處3年以上10年以下有期
徒刑，得併科新臺幣1億元以下罰金；參與者，處6月以上5年以
下有期徒刑，得併科新臺幣1千萬元以下罰金。但參與情節輕微
者，得減輕或免除其刑。
具公務員或經選舉產生之公職人員之身分，犯前項之罪者，加重
其刑至二分之一。
犯第1項之罪者，應於刑之執行前，令入勞動場所，強制工作，
其期間為3年。
前項之強制工作，準用刑法第90條第2項但書、第3項及第98條第
2項、第3項規定。
以言語、舉動、文字或其他方法，明示或暗示其為犯罪組織之成
員，或與犯罪組織或其成員有關聯，而要求他人為下列行為之一
者，處3年以下有期徒刑，得併科新臺幣3百萬元以下罰金：
一、出售財產、商業組織之出資或股份或放棄經營權。
二、配合辦理都市更新重建之處理程序。
三、購買商品或支付勞務報酬。
四、履行債務或接受債務協商之內容。
前項犯罪組織，不以現存者為必要。
以第5項之行為，使人行無義務之事或妨害其行使權利者，亦同
。
第5項、第7項之未遂犯罰之。